最高法院刑事判決　　　　　　　　　　　　　　　八十六年度台上字第四八三五號
　　上訴人　甲○○○　女
右上訴人因偽造文書案件，不服台灣高等法院台中分院中華民國八十五年十月九日第
二審判決（八十五年度上訴字第五九一號，起訴案號：台灣南投地方法院檢察署八十
四年度偵字第一、三九八號），提起上訴，本院判決如左：
    主  文
原判決撤銷，發回台灣高等法院台中分院。
    理  由
本件原判決認定上訴人甲○○○於民國八十二年三月二十日，在南投縣埔里鎮清新巷
四三號之一住處，自任會首，召集陳富源（以「富元」為名）、陳金雄（以「金雄」
、「柯敏」為名）、陳淑卿（以「陳小姐」為名）、徐賢岐（以「賢岐」為名）及綽
號「阿雪」、「阿月」、「信輝」、「美惠」、「麗美」、「麗雪」、「秀玉」、「
振育」、「阿文」、「淑美」、「淑惠」、「東海」、「雪鳳」、「麗琴」等人為會
員，每月會款為新台幣（下同）一萬元之民間互助會，會員（含會首）計廿七人次，
每月廿日開標一次，會期預定至八十四年五月二十日屆滿，其中陳富源、「麗美」、
「陳小姐」、「秀玉」、「東海」及陳金雄各參加兩會，「信輝」參加三會。每次標
會時，由會員在民間習慣上視為標單之空白紙上，書寫姓名及所欲競標之利息，由書
寫利息較高之會員，標得會款。詎其竟意圖為自己不法之所有，於八十二年四月至十
一月間之某月廿日，在其住處標會時，委請不知情之劉嬌美（四十二年五月九日生，
係會員陳富源之妻）在標單上，偽造會員「陳小姐」之署名，及書寫利息四千餘元後
，進而行使投標，標得該次會款，使互助會員陷於錯誤，而交付會款，足以生損害於
陳淑卿等會員。嗣因自八十三年三月廿日起，互助會未依約開標，始經陳富源、徐賢
岐等人查悉上情等情。因而撤銷第一審不當之判決，改判仍論處上訴人行使偽造私文
書，足以生損害於他人罪刑，固非無見。
惟查(一)有罪之判決書應記載事實，刑事訴訟法第三百零八條定有明文。所謂事實不僅
指犯罪之行為而言，即犯罪之時、日、處所、動機、目的、手段、結果等與論罪科刑
有關之事項，亦應依法認定予以明確之記載，原判決事實欄僅記載上訴人意圖為自己
不法之所有，於八十二年四月至十一月間之某月廿日，在其住處標會時，委請不知情
之劉嬌美（四十二年五月九日生，係會員陳富源之妻）在標單上，偽造會員「陳小姐
」之署名，及書寫利息四千餘元後，進而行使投標，標得該次會款，使互助會員陷於
錯誤，而交付會款。對上訴人共詐取多少會款，並未明白認定，其事實之記載自欠明
確。(二)民間互助會，除有特別約定外，僅係會首與會員間訂立之契約，會員與會員間
並無法律關係存在。而已得標會員，依據其與會首間之契約，無論何人得標，均有按
期繳交會款之義務，故會首冒名盜標，其詐欺之對象，應僅限於未得標之會員，對已
得標會員，無詐欺可言。原判決認定上訴人冒標行為，係對所有互助會員（不含擔任
會首之上訴人）詐欺，尚有違誤。(三)原判決認定上訴人於標會時，委請不知情之劉嬌
美（會員陳富源之妻）在標單上，偽造會員「陳小姐」之署名，及書寫利息四千餘元
，參與競標，係以證人劉嬌美在偵審中之證言為證據之一。然劉嬌美既為會員陳富源
之妻，於標會時在場，自表示亦參與投標，上訴人欲冒用他人名義標會，竟不私下秘
密填寫標單，而不畏人知，委請亦要參與投標之會員陳富源之妻書寫標單，能否謂與
常情無違﹖殊堪研酌，原判決採信劉嬌美之證言，似有違經驗法則。(四)偽造之署押，
不問屬於犯人與否，沒收之，刑法第二百十九條定有明文，原判決未予沒收，未見說
明其理由，亦難謂合。以上或為上訴意旨所指摘，或為本院得依職權調查之事項，應
認有發回更審之原因。至原判決不另諭知無罪部分，基於審判不可分原則，應併發回
。
據上論結，應依刑事訴訟法第三百九十七條、第四百零一條，判決如主文。
中      華      民      國    八十六    年      八      月    十四      日
                              最高法院刑事第九庭
                                  審判長法官  謝  家  鶴
                                        法官  羅  一  宇
                                        法官  吳  昭  瑩
                                        法官  花  滿  堂
                                        法官  陳  世  淙
      右正本證明與原本無異
                                              書  記  官
中      華      民      國    八十六    年      八      月    二十一    日
                                                                   Ｃ
